【裁判字號】    95,上易,510
【裁判日期】    950718
【裁判案由】    重利
【裁判全文】
臺灣高等法院臺中分院刑事判決         95年度上易字第510號
上  訴  人  台灣台中地方法院檢察署檢察官
上  訴  人
即  被  告  乙○○
選任辯護人  林益輝律師
上列上訴人因重利案件，不服臺灣臺中地方法院94年度易字第
1555號中華民國95年3月6日第一審判決（起訴案號：臺灣臺中
地方法院檢察署93年度偵字第14807號），提起上訴，本院判決
如下：
    主  文
上訴駁回。
    事  實
一、乙○○為設於臺中縣大里市○○路○段二六二號「高遠當舖
    」之實際負責人，於民國（下同）九十二年一月間，在臺中
    市○○路與松竹路交叉路口附近道路旁設立佯稱低利借、貸
    款之車上活動廣告，供急迫、輕率或無經驗不特定之多數人
    借款。適丙○○所經營之冠瑋景觀設計工程有限公司（下簡
    稱冠瑋公司），於九十二年一月九日起，因鑑於所經營之冠
    瑋公司為履行前於九十年八月九日與永耕建設股份有限公司
    簽訂之臺中市中正公園景觀綠美化工程，一時資金不足，有
    跳票之虞，急需資金周轉，於看到乙○○前揭借貸之廣告後
    ，乃以電話與乙○○聯繫，經乙○○應允借與附表「本金欄
    」所示之現金，惟需收取附表「利息欄」所示之重利。丙○
    ○為使先前開給他人之支票能如期兌現，以維護公司票信，
    不得已接受，並在乙○○將丙○○所借用之現金在丙○○所
    往來之華僑銀行北臺中分行門口，或丙○○之住處交與丙○
    ○之時，丙○○同時依乙○○之指示，開立本金連同利息如
    附件項次一至三九（起訴書附表之編號漏載第二三號，故誤
    為一至四十）之發票人為冠瑋公司（付款人為華僑銀行北臺
    中分行）、丙○○（付款人為花旗銀行臺中分行）、羅易景
    觀工程顧問有限公司（付款人為合作金庫軍功分行）之支票
    與乙○○做為本金與利息之給付，利率約日息百分之○．四
    四（折合年息約百分之一六一．一七）至日息百分之二（折
    合年息約百分之七三○）不等，借款當日與還款當日均須計
    息，若該等支票到期時存款不足，即再向乙○○借貸相當於
    該紙支票面額之款項存入帳戶中，讓該支票兌現，另重新開
    一紙支票交付乙○○，惟須利上加利。至同年十月十四日止
    之不到十個月之期間，乙○○共以此方式貸與丙○○新臺幣
    （下同）二千四百十九萬九千元，並連續三十九次（起訴書
    誤為四十次）收取如附表「利息欄」所示共六百六十九萬二
    千元之與原本顯不相當之重利。
二、案經丙○○訴請臺灣臺中地方法院檢察署檢察官偵查起訴。
    理    由
一、訊據被告乙○○固不否認有借款予告訴人丙○○，以及如附
    表「兌現支票號碼欄」所示之支票（除註明「付現取回」者
    外）係告訴人借款時所交付，且均已兌領之事實，惟矢口否
    認有何等收取重利之犯行，辯稱：告訴人所指稱之本金金額
    、利率均不對，伊向告訴人收取之利息每萬元每日八元，一
    個月二百四十元；告訴人丙○○乃商場老手，借款並無急迫
    、輕率、無經驗情形云云。惟查：
（一）告訴人因軋票急迫，不得已向被告借款，利息顯不相當等
      事實，業據證人即告訴人丙○○在原審及本院到庭結證甚
      詳，並有丙○○於偵查中提出之支票影本五十八張及花旗
      綜合月結單、華僑銀行北臺中分行綜合對帳單、合作金庫
      銀行存款往來對帳單各一份附卷可稽。
（二）查告訴人所述之借款本金金額，於前述對帳單上均係顯示
      「現金存入」，而於同日同一支票帳戶均有因支票兌領而
      支出款項之紀錄，足見告訴人所稱之借款本金金額，及向
      被告借錢係為兌現支票，以維護票據信用，因非常急迫，
      明知利息甚高，仍向被告借款等語，均屬可信。而被告與
      告訴人並無親情或友情可言，卻願意於無擔保之情況下借
      款予告訴人，應係有厚利可圖之故，所辯應係卸責之語，
      不足採信。至於告訴人所稱之每筆借款之本金並非萬元之
      整數、利率不一定及借款期限有三、五天之情形，告訴人
      亦已明確陳稱：「（利息）起先是一萬元一天二百元，後
      來再借錢就不一定，以十天一期，借錢當天算第一天，第
      十天就要還錢。……如果票期到了，我無法兌現，日期就
      要重新算，我就再向他借，重新開票，先把原先的票軋掉
      ，所開新的票裡面有包括後來幾天的利息，利上加利。…
      …（每筆利息）都是軋票當天借款時談的……，利息不一
      定都是每萬元二百元，我有時會拜託他不要拿那麼多，當
      時都是要軋三點半，我都是下午才會跟他見面。因為都很
      急迫，所以都照被告的意思。」等語，足見告訴人係急於
      支付票款不得已才向被告借款，其借款金額與其到期之票
      款相符，而有不是萬元整數之情形，及告訴人衡量清償能
      力而與被告議定還款日期，致其借款期間日數不一定，即
      均屬可能；又日息低於每萬元二百元（百分之二）者，為
      告訴人與被告議價之結果，而超過上述標準者，係因利上
      加利之緣故，不足以告訴人所述每筆借款之本金並非萬元
      之整數、利率不一定及借款期限有三、五天之情形一節，
      遽論告訴人所述為虛妄。
（三）此外復有三信商業銀行南門分行客戶帳卡明細表、第七商
      業銀行證券活期儲蓄存款明細資料表各二份、不動產買賣
      契約書影本、借據、支付命令聲請狀影本、本票影本、臺
      灣臺中地方法院九十三年度中簡字第一六三三號、第一六
      三五號民事判決、三信商業銀行陳炎富開戶資料及交易明
      細表等在卷可稽，本件事證明確，被告犯行堪以認定。
三、比較新舊法部分：
（一）查本件被告所犯刑法第三百四十四條之規定，法定刑中得
      科或併科罰金刑，而被告行為後，九十四年二月二日修正
      公布之刑法業於九十五年七月一日施行，其中刑法第三十
      三條第五款關於主刑罰金已修正為：「罰金：新台幣一千
      元以上，以百元計算。」與修正前之規定：「罰金：（銀
      元）一元以上。」之規定相較，修正後關於罰金刑之法定
      範圍顯已提高，應以行為時之規定有利於被告，應依修正
      後刑法第二條第一項前段之規定，適用行為時之法律，即
      本件應依新修正刑法第二條第一項前段，適用行為時之修
      正前刑法第三十三條第五款有關於罰金之規定。
（二）被告行為後，上開新修正刑法已刪除第五十六條連續犯之
      規定，則被告之犯行，因行為後新法業已刪除連續犯之規
      定，此刪除雖非犯罪構成要件之變更，但顯已影響行為人
      刑罰之法律效果，自屬法律有變更，依新法第二條第一項
      規定，比較新、舊法結果，仍應適用較有利於被告之行為
      時法律即舊法論以連續犯（最高法院九十五年第八次刑事
      庭會議決議參照）。
（三）被告行為後，刑法第四十一條第一項前段已修正為：「犯
      最重本刑為五年以下有期徒刑以下之刑之罪，而受六個月
      以下有期徒刑或拘役之宣告者，得以新臺幣一千元、二千
      元或三千元折算一日，易科罰金。」修正前則規定：「
      犯最重本刑為五年以下有期徒刑以下之刑之罪，而受六個
      月以下有期徒刑或拘役之宣告，因身體、教育、職業、家
      庭之關係或其他正當事由，執行顯有困難者，得以一元以
      上三元以下折算一日，易科罰金。」又被告行為時之易科
      罰金折算標準，依修正前罰金罰鍰提高標準條例第二條（
      現已刪除）規定，就其原定數額提高為一百倍折算一日，
      則本件被告行為時之易科罰金折算標準，應以銀元三百元
      折算一日，經折算為新臺幣後，應以新臺幣九百元折算為
      一日。經比較修正前後之易科罰金折算標準，以修正前之
      規定，較有利於被告，則應依刑法第二條第一項前段，適
      用修正前刑法第四十一條第一項前段、及刪除前罰金罰鍰
      提高標準條例第二條規定，定其折算標準。
四、核被告乙○○所為，係犯刑法第三百四十四條之重利罪。被
    告重利犯行雖有多次，但其對象僅有告訴人一人，難以遽認
    其有常業之犯意，附此敘明。被告先後多次犯行，時間緊接
    ，方法相同，觸犯構成要件相同之罪名，顯係基於概括犯意
    為之，為連續犯，應依刑法第五十六條之規定以一罪論，並
    加重其刑。原審依上揭事證，適用修正前刑法第五十六條、
    第三百四十四條、修正前第四十一條第一項前段，罰金罰鍰
    提高標準條例第一條前段、刪除前第二條，並審酌被告已收
    取之利息甚高，犯罪後並無悔意，惟借貸仍係出於告訴人之
    自願，被告並無強迫情事，亦未使用暴力討債，手段尚屬平
    和，其犯罪之動機無非圖財等一切情狀，量處如原審判決主
    文所示之刑，並諭知易科罰金之折算標準。又以往實務見解
    ，認原判決未及比較適用新舊法時，上訴後，雖比較結果以
    舊法有利於行為人，而原判決別無其他撤銷事由，仍應由本
    院以此為由撤銷改判。惟修正後之規定係以適用行為時法為
    原則，因此原判決雖未及比較適用，然上訴本院後，經比較
    新舊法，行為後之法律並非較有利於行為人，仍應適用行為
    時法，則原判決適用行為時法即無不當，自不構成撤銷之事
    由。經核原審認事用法均無不合，其量刑亦屬妥適，公訴人
    依告訴人之請求，以被告涉犯常業重利罪、原審量刑過輕為
    由上訴，被告以否認犯行為由上訴，均為無理由，均應予駁
    回。
據上論結，應依刑事訴訟法第三百六十八條，判決如主文。
本案經檢察官甲○○到庭執行職務。
中    華    民    國    95    年    7     月    18    日
               刑事第九庭  審判長法  官  陳  筱  珮
                                 法  官  康  應  龍
                                 法  官  余  仕  明
上列正本證明與原本無異。
不得上訴。
                                 書記官  林  玉  惠
中    華    民    國    95    年    7     月    19    日
                                                      Ｆ


司法院資訊處製作；財團法人民間司法改革基金會備份。
